臺灣臺中地方法院民事判決
110年度婚字第229號
原      告  乙○○  


訴訟代理人  邱毓嫺律師
被      告  丙○○  
訴訟代理人  甲○○  
上列當事人間請求確認婚姻關係存在事件，本院於民國110年10
月15日言詞辯論終結，判決如下：
    主      文
一、確認原告與被告婚姻關係存在。
二、訴訟費用由被告負擔。
    事實及理由
壹、程序方面：按確認法律關係之訴，非原告有即受確認判決之
    法律上利益者，不得提起之，民事訴訟法第247 條第1 項前
    段定有明文。所謂「即受確認判決之法律上利益」，係指因
    法律關係之存否不明確，致原告在私法上之地位有受侵害之
    危險，而此項危險得以對於被告之確認判決除去之者而言，
    故確認法律關係成立或不成立之訴，倘具備前開要件，即得
    謂有即受確認判決之法律上利益（最高法院42年度台上字第
    1031號判例參照）。查本件依據戶籍資料所載，兩造已於民
    國109年3月6日兩願離婚，然原告主張該離婚證人並未見聞
    或知悉其有無離婚真意，雖有簽名，然該離婚並不符合法定
    要式，不生離婚之效力，因之兩造婚姻關係應仍存在。故而
    本件就兩造婚姻關係是否存在，並不明確，致其在私法上之
    地位有受侵害之危險，並得以確認兩造間婚姻存在之判決除
    去此種不安之狀態，自有受確認判決之法律上利益，是原告
    自得提起本件確認之訴。
貳、實體方面：
一、原告起訴主張略以：
  ㈠兩造於民國97年12月10日結婚，婚後育有2名子女，嗣兩造於
    109 年3月6日簽立離婚協議書，並辦理離婚登記完畢。兩造
    雖已辦理離婚登記，惟因兩造簽訂系爭離婚協議書時，系爭
    離婚協議書上所載之證人甲○○、乙○○均未在場親見親聞兩造
    確有離婚之真意，有離婚無效之原因，乃請求確認兩造間婚
    姻關係存在，是兩造之婚姻關係是否存在不明確，致原告法
    律上地位有不安之狀態，揆諸上開說明，原告提起確認兩造
    婚姻關條存在之訴，即有受確認判決之法律上利益，合先敘
    明。
  ㈡次按法律行為, 不依法定方式者，無效。但法律另有規定者,
     不在此限。兩願離婚，應以書面為之，有二人以上證人之
    簽名，並應向戶政機關為離婚之登記。民法第73條、第1050
    條分別定有明文。再按民法第1050條所謂二人以上證人之簽
    名，固不限於作成離婚證書時為之，亦不限於協議離婚時在
    場之人，始得為證人，然究難謂非親見或親聞雙方當事人確
    有離婚真意之人，亦得為證人。本件兩造於109年3月6日所
    簽立之離婚協議書，離婚證人甲○○、乙○○在簽署系爭離婚協
    議書證人欄時，並不知悉被告有無離婚之真意，渠等縱然已
    在系爭離婚協議書上簽名，仍不能謂兩造間之離婚協議書已
    備法定要件而生離婚之效力，換言之，兩造縱有離婚之合意
    ，然並未依法定方式為之，依民法第73條之規定，該離婚登
    記自屬無效，難認本件兩願離婚已具備法定要件，兩造縱已
    辦畢離婚登記，仍不生兩願離婚之效力。
  ㈢並聲明：請求確認兩造婚姻關係存在；訴訟費用由被告負擔
    等語。
二、被告則答辯略以：「當初離婚之前說好一人找一人，後來原
    告說找不到人，叫我找，證人先簽名，後來我有簽，原告沒
    有簽，證人跟原告沒有接觸，後來我就直接去戶政機關辦理
    。後改稱我先簽名，後來證人簽名」等語。
三、得心證之理由：
　㈠按兩願離婚，應以書面為之，有二人以上證人之簽名並應向
    戶政機關為離婚之登記，民法第1050條訂有明文。而所謂二
    人以上證人之簽名，固不限於作成離婚證書時為之，亦不限
    於協議離婚時在場之人，始得為證人，然究難謂非親見或親
    聞雙方當事人確有離婚真意之人，亦得為證人（最高法院68
    年台上字第3792號判例要旨參照）。是證人雖簽名於離婚證
    明書，若未曾親聞或確實知悉兩造有離婚之真意，即便證人
    簽名在離婚證明書上，亦難認兩造間之協議離婚，已具備法
    定要件。　
　㈡本件原告主張之兩造於97年12月10日結婚並為結婚登記，嗣
    於109年3月6日簽立離婚協議書，並辦理離婚登記等情，有
    戶籍資料可證，並為被告所不爭執，堪信為實在。
  ㈢又原告主張之兩造雖已辦理離婚登記，惟因兩造簽訂系爭離
    婚協議書時，系爭離婚協議書上所載之證人未在場親見親聞
    原告確有離婚之真意等節，核與證人即本件兩造離婚證書上
    所簽名之證人「甲○○」、「乙○○」，經本院隔離訊問後，證
    人甲○○證述略以「（問：卷附兩造離婚證明書，有無看過此
    份資料？）有看過，上面甲○○是我簽名」、「
    當時被告找我，...，因為我們認識，她就找我，簽名之前
    不同天，被告有給我看過這份離婚協議書，當時被告已經有
    簽名，我是第二個簽名，原告還沒有簽名」、「簽完名之後
    ，我沒有跟原告聯繫，去確認他的離婚真意或想法，但我知
    道他們有離婚意願，是被告跟我講的。」、「原告沒有跟無
    我說或接觸過」、「 原告沒有在我面前簽這份離婚協議書
    」等語，證人乙○○證述略以「認識被告，不認識原告。」、
    「卷附離婚協議書的簽名，是我簽名」、「簽名之前被告有
    給我看兩造的LINE訊息，訊息原告表示找不到證人，要求被
    告找證人，當時訊息時間是3月5日。」、「（問：簽名時有
    無確認原告真意？）不清楚，但透過LINE訊息，所以我認為
    很清楚，但我沒有跟原告求證，因為我不認識原告。」、「
    簽完名之後就沒了，沒有去確認過原告真意。沒有親眼看到
    原告在這份協議書上簽名」等語（參見本院110年11月22日
    言詞辯論筆錄），據前開證人證述內容，可知其係受被告之
    託而在離婚協議書證人欄位上簽名，也未確認原告是否有離
    婚之真意。揆諸前揭最高法院說明，本件兩造之離婚，因欠
    缺知悉兩造確有離婚真意之證人簽名，兩造之離婚，即因不
    具備法定要件，而不具效力。據此，兩造之婚姻關係尚未解
    消，其婚姻關係自應仍存在。
  ㈣準此，本件兩造雖已於109年3月6日向戶政機關為離婚之登記
    ，然因其離婚協議書書面欠缺有效之二人以上證人之簽名，
    自屬欠缺離婚之要件，從而兩造間婚姻關係並未解消，自應
    仍存在，原告請求確認兩造之婚姻關係存在，為有理由，應
    予准許。
參、本件事證已臻明確，兩造其餘主張、攻擊防禦方法，核與判
    決結果不生影響，無一一詳細論列審酌之必要，附此敘明。
    肆、訴訟費用負擔之依據：家事事件法第51條，民事訴訟法
    第78條。
中　　華　　民　　國  110     年    11     月   22    日
                    家事法庭  法  官 顏淑惠
以上正本係照原本作成。
如對本判決上訴，須於判決送達後20日之不變期間內，向本院提
出上訴狀。如委任律師提起上訴者，應一併繳納上訴審裁判費。
中　　華　　民　　國  110     年    11    月    22    日
                              書記官  孫超凡